【裁判字號】    97,上易,51
【裁判日期】    970731
【裁判案由】    詐欺
【裁判全文】
臺灣高等法院花蓮分院刑事判決          97年度上易字第51號
上  訴  人
即  被  告  甲○○
上列上訴人因詐欺案件，不服中華民國97年1月17日臺灣臺東地
方法院95年度易字第264號第一審判決（起訴案號：臺灣臺東地
方法院檢察署94年度偵字第2004號），提起上訴，本院判決如下
：
    主  文
原判決撤銷。
甲○○無罪。
    理  由
一、公訴意旨略以：甲○○意圖自己不法之所有，於民國（下同
    ）88年1月21日，在台北市○○街49號，對乙○○誑稱，伊
    所有之CU-7711號日產小客車一部（下稱該車），絕無貸款
    ，願以新台幣（下同）45萬元廉售，且交付該車之占有，使
    乙○○陷於錯誤，當場與之簽立協約書，並交付現金20萬元
    及面額25萬元支票一紙以償買價。詎同年2月10日深夜，該
    車卻遭貸款銀行花旗銀行以車主未依時繳交貸款為由強制拖
    回拍賣，甲○○雖於事後退還10萬元現金及部分支票，然其
    中1紙6萬元支票仍未返還，使乙○○受有損害，因認被告涉
    犯刑法第339條第1項之詐欺罪云云。
二、按犯罪事實，應依證據認定之，無證據不得推定其犯罪事實
    ，又不能證明被告犯罪者，應諭知無罪之判決，刑事訴訟法
    第154條、第301條第1項分別定有明文。訊之被告否認詐欺
    犯行，辯稱：伊於88年1月21日以45萬元之價格出售該車予
    告訴人，同日交車時已告知告訴人該車有向銀行貸款，且有
    二期貸款未繳，惟告訴人願承接貸款，而先交付20萬元現金
    以清償貸款，尾款則以25萬元的支票支付，約明車貸全數繳
    清後，方可辦理過戶，惟交車後翌日，即遭銀行查覺而拖走
    ，致不及以20萬元清償貸款，非故意不繳，且伊於銀行拖回
    該車之隔日，已將現金20萬元全數歸還予告訴人，嗣後該車
    亦遭銀行拍賣予第三人，伊實際並未獲得任何利益，無為自
    己不法所有之意圖等語。公訴人認被告有詐欺犯行，主要以
    告訴人之指訴為據，其他如車籍資料、花旗銀行汽車拍賣明
    細、施娟娟為發票人之支票正反面影本、告訴人所有之郵局
    儲金簿影本各1紙等物證，則係證明有買賣該車之事實，與
    詐欺無關。惟按告訴人之告訴，本以使被告受刑事追訴為目
    的，故其陳述是否與事實相符，自應調查其他證據，以資審
    認，苟其所為攻擊之詞，尚有瑕疵，則在此瑕疵未予究明以
    前，即不能遽採為斷罪之基礎（最高法院69年度台上字第
    1531號判決參照）。經查：
（一）告訴人乙○○之指訴前後不一，難以採信：
    (一)於88年3月29日告訴狀陳稱：因被告稱該車絕無貸款，願
      以45萬元出售告訴人，告訴人始當場給付20萬元現金為頭
      期款，並開具25萬元的支票一紙做為尾款，約定於88年2
      月10日過戶，惟被告於同年2月5日以手頭緊為由，要求以
      上開支票換現金，告訴人即向友人施娟娟借票，再開立面
      額各6萬元、8萬元、10萬元之支票3張予被告，6萬元支票
      已於2月5日兌現，然至2月10日，被告則以過戶資料不在
      其手邊，無法過戶，並約定2月16日一定過戶，惟該車於2
      月10深夜即遭花旗銀行拖走，經告訴人查證，始知該車是
      貸款車輛，聯絡被告處理，則避不見面等語（士林地檢88
      年偵字第3685號卷第2-3頁）。
    (二)於90年7月24日士林地檢署偵訊時則指稱：被告有交車給
      我，就是我給20萬元、簽協議書那一天，他向我保證該車
      沒有貸款，我有給他一張支票，已於2月5日兌現，車子於
      2月10日凌晨被拖走，被告有承諾還我錢，但沒有還等語
      （士林地檢90年偵緝字第338號卷第21-22頁）。
    (三)惟於93年11月24日板橋地檢署偵訊時則證稱：我向被告買
      一部車，部分開票，部分給現金，總價金20萬元，我開立
      6萬元支票，交付13萬元現金，1萬元以被告欠我的1萬元
      抵銷。後來該車被拖走，他有找邱群傑律師與我談，我要
      求他將車貸繳清，取回車子，他有拿10萬元的現金要還我
      ，我說不用只要將車取回即可，但從此下落不明，購車前
      被告並未向我說車貸未繳等語（板橋地檢93年偵緝字第
      1779號卷第35頁）。
    (四)於原審則證稱：當初是朋友介紹而認識被告，已認識一陣
      子而相信他，而向他購買該車，他告訴我過年後即可過戶
      ，我先拿錢給他，車子有交給我使用，沒有幾天，車子就
      被銀行拖吊走，去問被告這輛車是否有貸款，到底欠銀行
      多少錢，被告說他會處理，會將車子拿回，我建議被告將
      我要買車的錢還貸款，取回車子，被告就避不見面，為了
      解決車子問題，我拿錢出來，請被告償還貸款的錢，將車
      子拿回，過戶給我，所以我才會再拿錢出來，但是被告說
      不用，他會自己處理。（你總共支付多少錢？）之前有開
      一張票，還有現金，包含支票，大概將近20萬元。我是先
      給被告現金及支票，發生車子被拖吊，才清查，發覺是被
      銀行拖吊，我主動找被告，我向被告表示，願意再拿錢給
      被告，看欠多少，將車子贖回。（審判長問：你在告訴狀
      中提及本件車輛價金為45萬元，88年1月21與被告簽立協
      議書，當場給付現金20萬元作為頭期款，並開具25萬支票
      1張，清償餘款，但你在93年11月24日，板橋地檢署檢察
      官偵訊時表示，總價金20萬元，你開立6萬元票據，交付
      13萬元現金，另1萬元以被告對你的債務抵償，究竟何者
      為真實？）45萬元是當初協議價，我是先給20萬元現金，
      等過戶後，25萬元才會給付，所以先行開票給被告。（
      審判長問：為何你在板橋地檢署偵訊時，會為上開表示？
      ）那時是針對前面的20萬元作解釋。（審判長問：是否你
      跟被告簽立協議後，所交付的20萬元，是包含6萬元的票
      據，13萬元的現金，及抵銷債務的1萬元？）就是如我在
      板橋地檢署中之陳述。（審判長問：車子被拖回拍賣後，
      被告除一張6萬元支票未返還外，其他支票及現款都已經
      返還於你？）沒有。他並沒有還我現金，被告將原先的25
      萬的票交換3張票，當初被告要拿10萬元還我，我說不用
      ，我再拿錢出來，要幫他解決貸款問題，但是被告說不用
      ，後來我有去止付那三張向朋友借的總計25萬元的支票，
      我頭款給被告6萬元的支票已經被被告提領，被告到目前
      為止，並未將頭款19萬元還給我。（審判長問：為何在士
      林地檢署檢察官偵查中曾稱，跟朋友借的2張票有一張6萬
      元被領走，其他2張支票已向被告取回？）6萬元是我頭期
      款給被告的票，我們止付後，被告無法領取我借的後3張
      支票，被告有將該3張票還我。（審判長問：為何你在士
      林地檢署偵查中供稱，你給被告20萬元是現金，並提出存
      摺影本為證？）我確實有給被告6萬元的支票，我記憶最
      深應該是提出告訴狀時，因為時間已久，我的資料已經遺
      失，應該是以我提出告訴狀的內容為主，我應該是給被告
      20萬元現金等語（原審卷第129-136頁）。
    (五)告訴人對總價金是45萬元或20萬元，前後供述已有齬齟；
      就20萬元部分，或說是一次交付20萬元現金，或說其中13
      萬元是現金、6萬元是支票，1萬元是抵債；就尾款25萬元
      部分，或說簽發一張面額25萬元支票，嗣換為6、8、10萬
      元3張支票，其中6萬元支票已兌現；或說換得的3張支票
      全部止付，已兌現的6萬元是頭期款，不是尾款等語，前
      後供述完全不同，有重大之瑕疵，難認是記憶模糊所致，
      其供述的憑信性令人置疑。而告訴人指訴被告隱瞞車輛有
      貸款一節，僅有告訴人之指述，無其他佐證，惟告訴人之
      憑信性已難取信，能否僅憑告訴人之指述即謂被告隱藏車
      貸之事實？公訴人未調查告訴人證言之可信性，僅憑告訴
      人之指述即認被告施用詐術隱瞞車貸事實，尚嫌速斷。
（二）次按刑法第339條第1項之詐欺取財罪，須行為人有主觀上
      不法所有之意圖，始足當之，所謂「不法」是指無法律上
      原因。然告訴人交付之20萬元是購買該車之價金，是基於
      買賣而交付，被告取得是否無法律上原因而構成不法所有
      ？再者被告辯稱已退還該20萬元給告訴人，證人陳政維於
      偵查中亦證稱：後來買賣不成，被告有退還訂金給告訴人
      ，退還時我在場，是退現金20萬元等語（90年偵緝338號
      卷第25頁反面）。告訴人雖於原審證稱該20萬元是其後來
      另外交給被告以清償貸款，以便將車贖回過戶所用等語，
      然20萬元並非小數目，衡情不會閒置身邊，且告訴人於88
      年1月21日交付頭期款20萬元，亦是至郵局提領後交付，
      有告訴人郵局儲金簿影本一紙可證（88年偵字3685號卷第
      24頁），然自88年1月22日起至88年2月10日該車被拖走為
      止，並無告訴人在該郵局提領20萬元的紀錄，有該郵局客
      戶歷史交易清單在卷可稽（本院卷第54頁），是告訴人稱
      被告退還的20萬元是其另外交付的20萬元，亦屬可疑，難
      以採信，應以證人陳政維之證言較為可信。被告基於買賣
      關係而取得20萬元價金，嗣因車輛被拖走致其給付不能時
      ，即退還20萬元予告訴人，可見，其無貪求該金額之不法
      意圖，公訴人認其有詐欺犯行，尚嫌無據。
（三）此外，復查無其他積極證據足資證明被告有犯行，尚不能
      證明被告犯罪，應為無罪之諭知。
三、被告經合法傳喚，無正當理由不到庭，爰不待其陳述逕行判
    決。原判決誤為被告有罪，自應撤銷改判。
據上論結，應依刑事訴訟法第369條第1項前段、第364條、第371
條、第301條第1項，判決如主文。
本案經檢察官丙○○到庭執行職務。
中    華    民    國    97    年    7     月    31    日
                     審判長法  官  何方興
                           法  官  王紋瑩
                           法  官  林鳳珠
以上正本證明與原本無異。
本件判決不得上訴。
                           書記官  陳有信
中    華    民    國    97    年    7     月    31    日


司法院資訊處製作；財團法人民間司法改革基金會備份。
